---
title: "Projet_SerieTemp"
output: html_document
---

```{r setup, include=FALSE}
knitr::opts_chunk$set(echo = TRUE)
```

## Importation librairies
```{r}
library(tidyverse)
library(plotly)
library(latex2exp)
library(forecast)
library(patchwork)
library(kableExtra)
library(htmltools)
library(lubridate)
library(lmtest)
library(xts)
```

## Importation des données 
Source des données : https://www.insee.fr/fr/statistiques/series/102765746

Notre jeu de données concerne les dépenses de l'Etat cumulées depuis l'année 2009 jusqu'au mois de février 2022.
L'unité des dépenses est le milion d'euros. 


```{r}
caracteristiques <- read.csv("caracteristiques.csv", sep =";")
v_mensuelles <- read.csv("valeurs_mensuelles.csv", sep =",")
head(caracteristiques)
head(v_mensuelles)
```

Nous concentrons l'étude sur les dépenses:
```{r}
vm_depenses <- v_mensuelles[1:2]
colnames(vm_depenses) <- c("Date", "Depenses")
vm_depenses[,1]<-ym(vm_depenses[,1]) #Transformation en date
class(vm_depenses[,1]) # Vérification de la transformation en date
vm_depenses%>% plot_ly(type = "scatter", mode = "lines") %>% add_trace( x = ~Date, y=~Depenses)
```

Notre première analyse est donc que le graphique des dépenses cumulées par année présente un pic annuelle au mois de décembre: Puisque c'est la somme de tout les mois précédents. On remarque quand même une tendance qui se dégage : une tendance à la hausse . La première interprétation de cette hausse est les dépenses liées à la crise du covid : achat de masques, dépenses dans les hopitaux, santé , vaccins. On identifie aussi un pic pour l'année 2010: la première interprétation serait la tempête Xynthia qui a traversé la France en février 2010. L'Etat aura donc été obligé de dépenser pour les réparations des dommages immobilier.

Nous allons commencer à analyser plus en profondeur les dépenses mensuelles.

On peut aussi utiliser les dépenses pour repérer les différents politiques au fil des années : est-ce que les différents gouvernements jouent sur l'enveloppe des dépenses ou est- ce similaire ?

  
Le but de notre série temporelle serait de prédire les dépenses des années prochaines :
On va donc commencer par passer en dépense non cumulé :
```{r}
for (j in 1:13){
  for (i in 2:12){
     vm_depenses[i+((j-1)*12),2]<-vm_depenses[i+((j-1)*12),2]-sum(vm_depenses[(1+((j-1)*12)):((i-1)+((j-1)*12)),2])
   }
 }
 head(vm_depenses)

```
  
```{r}
 vm_depenses%>% plot_ly(type = "scatter", mode = "lines") %>% add_trace( x = ~Date, y=~Depenses) 
```
Voici donc le graphe des dépenses mensuelles non cumulées : Première remarque, nous identifions un pic annuel en avril : Nous avons pour l'instant pas d'idée sur l'interprétation 

Nous transformons le tableau en série temporelle afin d'utiliser la fonction ggplotdisplay.

```{r}
ts.depenses = xts(vm_depenses$Depenses, vm_depenses$Date)
ts.depenses %>% 
  ggtsdisplay(
    plot.type = "scatter"
  )
```
 
 On a donc le premier graphique :courbe des dépenses au cours du temps comme précédemment. Nous avons l'ACF : nous reconnaissons donc la saisonnalité annuelle du pic d'avril
 Concernant le graphe des résidus, leur structure montre la présence de résidus corréelés.

```{r}
ts = ts(vm_depenses$Depenses, frequency=12)
forecast::ggmonthplot(ts)
```
Ce grpahique nous permet d'identifier les tendances par mois : Les barres correspondent à la moyenne par mois.
Cela nous rassure sur notre première idée de pic annuel : En effet, le mois d'avril est bien le mois avec la dépense la plus élevé pour chauqe année. Au contraire, le mois d'Aout présente la plus petite dépense , mais avec une différence faible par rapport aux mois de Septembre ou mars.
 


On décide de faire plusieurs modèles : un  modèle global sur la période 2009 - 2022, et des modèles en fonction du mandat : nous séparons les données en 3 périodes.
2009 - avr 2012 la période du mandat de Nicolas Sarkozy donc parti des républicains 
mai 2012 - avr 2017 la période du mandat de Francois Hollande donc parti socialiste
mai 2017 - 2022 la période du mandat d'Emmanuel Macron donc parti Répubique en marche 
Puis comparons les résultats afin d'identifier si il y a une  différence parmi les politiques des différents gouvernement.
Il ne faut pas oublier que chaque mandat possède des gouvernements différents dès qu'il y a remaniement des miistes (spécialement, le premier ministre)


## Etude du modele global 
# Suppression tendande
Nous commencons par utiliser l'opérateur différence polynomiale pour identifier la tendance :
```{r}
pacf(ts.depenses)

ts.depenses %>% 
  diff(
    differences = 1
  ) %>% 
  ggtsdisplay(
    plot.type = "scatter"
  )

plot(diff(ts, differences = 1))
abline(h=mean(na.omit((diff(ts, differences = 1)))), col="red", lwd=1)
```
On identifie la saisonnalité dans l'ACF, et peut-être encore une tendance.
Néanmoins, dans le dernier graphique, on a rajouté la moyenne des différences:
on voit donc que les données sont bien centrés en 0.
Nous avons donc une tendance polynomiale en 1 , et nous n'avons pas besoin de chercher un opérateur différence plus elevé

Nous avons donc notre série temporelle sans la tendance:
```{r}
serie_wo_tendance <- diff(ts, differences=1)
plot(serie_wo_tendance)

```
Ici, notre graphqiue sans la tendance globale
# Suppression saisonnalité 
Nous cherchons donc à supprimer la saisonnalité : PAr les graphiques précédents, on suppose une saisonnalité annuelle : on fixe donc lag à 12.
```{r}
plot(diff(serie_wo_tendance, lag=12))
acf(diff(serie_wo_tendance, lag=12))

```
Lorsqu'on étudie le graph de l'ACF, on voit que les pics à partir d'une moitié d'année, reste dans l'intervalle centré à 0 . Cela veut donc bien dire qu'on a supprimé la saisonnalité annuelle.

```{r}
serie_wo_ts <- diff(serie_wo_tendance, lag=12)
plot(serie_wo_ts)
```

# Test de stationnarité
Espérance constante : Normalement, déjà fait avce la suppression tendance/saiso
A etudier: variance 


## Etude du modele 2009 - 2012

On se concentre sur la période janvier 2009 - mai 2012
```{r}
vm_depenses_2009_2012 <- vm_depenses %>% filter(Date < "2012-05-06" )
head(vm_depenses_2009_2012)
```

Visualisation des dépenses de janvier 2009 à mai 2012
```{r}
vm_depenses_2009_2012 %>%
  plot_ly(type = "scatter", mode = "lines") %>%
  add_trace( x = ~Date, y=~Depenses) 

```

On peut remarquer qu'en général, le mois où il y a le plus de dépenses est le moi d'avril. On peut également observer qu'il y a eu un gros pic de dépenses en juillet 2010 (c'est le mois avec la dépense la plus élevée de cette période). 
On observe ici deux tendance : une à la hausse jusque juillet 2010, puis une à la baisse après juillet 2010.


On transforme les données en serie temporelles, et affichons les graphiques de l'ACF et des résidus pour valider nos hypotheses:
```{r}
ts.depenses_2009_2012 = xts(vm_depenses_2009_2012$Depenses, vm_depenses_2009_2012$Date)
ts.depenses_2009_2012 %>% 
  ggtsdisplay(
    plot.type = "scatter"
  )
```
L'ACF nous montre les valeurs de la fonction d'auto-covariance, donc de la dépendance entre les observations à chaque décalage.
On identifie donc des valeurs élevées pour 3, 6,9 et 12 : On constate donc une présence de saisonnalité trimestrielle (de 3 mois).

Regardons maintenant la structure des résidus, le nuage de point est dispersé :  on n'a donc pas corrélation entres les résidus.


# Suppression tendance
Nous commencons par utiliser l'opérateur différence polynomiale pour identifier la tendance :
```{r}
ts_2009_2012 = ts(vm_depenses_2009_2012$Depenses, frequency=12)
ts.depenses_2009_2012 %>% 
  diff(
    differences = 1
  ) %>% 
  ggtsdisplay(
    plot.type = "scatter"
  )

plot(diff(ts_2009_2012, differences = 1))
abline(h=mean(na.omit((diff(ts_2009_2012, differences = 1)))), col="red", lwd=1)
```
On remarque donc que la moyenne est bien centré en 0 : on a donc une tendance polynomiale de degré 1.

Voici notre série temporelle sans notre tendance
```{r}
serie_wo_tendance_2009_2012 <- diff(ts_2009_2012, differences=1)
plot(serie_wo_tendance_2009_2012)

```

# Suppression saisonnalité 
Nous cherchons donc à supprimer la saisonnalité : Par les graphiques précédents, on suppose une saisonnalité trimestrielle : on fixe donc lag à 3.
```{r}
plot(diff(serie_wo_tendance_2009_2012, lag=3))
acf(diff(serie_wo_tendance_2009_2012, lag=3))
```

L'ACF nous montre bien qu'on a supprimé la saisonnalité et la tendance.
```{r}
serie_wo_ts_2009_2012 <- diff(serie_wo_tendance_2009_2012, lag=3)
plot(serie_wo_ts_2009_2012)
```
En ayant supprimé la tendance et saisonnalité, on a supprimé la composante déterministe de notre processus.
Identifions maintenant si la composante aléatoire est un processus stationnaire.


## Etude du modele 2012 - 2017
## Etude du modele 2017 - 2022

On se concentre sur le quinquennat mai 2017 - janvier 2022
```{r}
vm_depenses_2017_2022 <- vm_depenses %>% filter(Date > "2017-05-01" )
head(vm_depenses_2017_2022)
```

Visualisation des dépenses de mai 2017 à janvier 2022
```{r}
 vm_depenses_2017_2022%>% plot_ly(type = "scatter", mode = "lines") %>% add_trace( x = ~Date, y=~Depenses) 

```

Avec la visualisation du graphique ,on identifie une répétition pour le mois avec le montant le plus élevé des dépénses : le mois d'avril, puis le montant le moins elevé qui se situe en général lors du mois de septembre. Nous supposons donc une saisonnalite de 6 mois. Au fil des années, on identifie clairement une tendance à la hausse. Cette augmentation des dépenses commencent en 2020 : Ces dépenses s'explique par l'arrivée de la crise du Covid, et continue donc jusqu'à la fin de notre jeu de données décembre 2022. Les dépenses concernent donc les masques, les vaccins, la recherche médicale et de nombreuses autres dépenses.



On transforme les données en serie temporelles, et affichons les graphiques de l'ACF et des résidus pour valider nos hypotheses:
```{r}
ts.depenses_2017_2022 = xts(vm_depenses_2017_2022$Depenses, vm_depenses_2017_2022$Date)
ts.depenses_2017_2022 %>% 
  ggtsdisplay(
    plot.type = "scatter"
  )
```
L'ACF nous montre les valeurs de la fonction d'auto-covariance, donc de la dépendance entre les observations à chaque décalage.
On identifie donc une valeur élevé pour 6 et 12 : On constate donc une présence de saisonnalité de 6 mois.

Regardons maintenant la structure des résidus, le nuage de point est dispersé :  on a donc une corrélation entres résidus.



# Suppression tendanCe
Nous commencons par utiliser l'opérateur différence polynomiale pour identifier la tendance :
```{r}
ts_2017_2022 = ts(vm_depenses_2017_2022$Depenses, frequency=12)
ts.depenses_2017_2022 %>% 
  diff(
    differences = 1
  ) %>% 
  ggtsdisplay(
    plot.type = "scatter"
  )

plot(diff(ts_2017_2022, differences = 1))
abline(h=mean(na.omit((diff(ts_2017_2022, differences = 1)))), col="red", lwd=1)
```
On remarque donc que la moyenne est bien centré en 0 : on a donc une tendance polynomiale de degré 1

Voici notre série temporelle sans notre tendance
```{r}
serie_wo_tendance_2017_2022 <- diff(ts_2017_2022, differences=1)
plot(serie_wo_tendance_2017_2022)

```

# Suppression saisonnalité 
Nous cherchons donc à supprimer la saisonnalité : PAr les graphiques précédents, on suppose une saisonnalité annuelle : on fixe donc lag à 12.
```{r}
plot(diff(serie_wo_tendance_2017_2022, lag=6))
acf(diff(serie_wo_tendance_2017_2022, lag=6))
```

L'ACF nous montre bien qu'on a supprimé la saisonnalité et la tendance
```{r}
serie_wo_ts_2017_2022 <- diff(serie_wo_tendance_2017_2022, lag=6)
plot(serie_wo_ts_2017_2022)
```
En ayant supprimé la tendance et saisonnalité, on a supprimé la composante déterministe de notre processus.
Identifions maintenant si la composante aléatoire est un processus stationnaire.


