---title: "TP2_Serie_temp"
output: html_document
---

```{r setup, include=FALSE}
knitr::opts_chunk$set(echo = TRUE)
```
## Importation librairies
```{r}
library(ggplot2)
library(timeDate)
library(forecast)
library(lmtest)
library(lubridate)
```

## TP 2 Série temp.

# Simulation 
```{r}
X <- rnorm(100, 0, 1)
n= 100
```

Objectif : A quel point retrouve - t -on les aspects théoriques connus des processus 

Simulation bruit blanc
```{r}

set.seed(1789)
bb.sim=ts(rnorm(100,sd=3),start=1,end=100)
plot(bb.sim)
```

Simulation MA(3)

Simulation AR(1) et AR(2)

```{r}
phi1= .85
X=rep(NA,n)
X[1]=0
for(t in 2:n){
  X[t]=phi1*X[t-1]+bb.sim[t]
}
```



Utiliser fonction d'estimation pour retrouver les paramètres
Stationnaire : si y'a tendance, ne peut pas être stationnaire 
               garde ces moments d'ordre 1 et 2 
# Etude du Lake Huron
Importation données
```{r}
data <- LakeHuron
diff <- diff(data, differences = 7)
plot(data)
plot(diff)
abline(a= 0, b=0)
```
On devrait appliquer les filtres différence etc saisonnalité etc
```{r}
temps = time(LakeHuron)
reglin = lm(LakeHuron~temps)
summary(reglin)
resi = residuals(reglin)
v12=c(var(LakeHuron),var(resi))
v12
plot(reglin)


```
Le QQ plot montre un bon fit a la loi de Gauss. La parabole observ´ee en
Residuals vs fitted sugg`ere une regression quadratique ?

```{r}
plot(LakeHuron)
abline(reglin)
```

On fait une étude des résidus : 
On fait un ACF et un PACF pour déterminer l'ordre des processus 
```{r}
op=par(mar=c(4,3,2,2),mgp=c(2,.4,0),oma=c(0,0,0,0))
plot.ts(LakeHuron, las=1, ylab="niveau", xlab="ann´ee")
abline(coef= coef(reglin))
s = c(12,48,59,80);
ychap = fitted(reglin)
segments(temps[s],ychap[s],temps[s],LakeHuron[s],lty=1,lwd=2)
y.gra=1.0009*par()$usr[3]
text(temps[1],y.gra,labels="obs.",cex=.8)
text(temps[s],rep(y.gra,length(s)),labels=s,cex=.8)
par(op)
```
1 lines() ajoute des elements a un plot ant´erieur ; abline(a,b)
ajoute une ligne au plot ant´erieur (et fait rien dans l’absence d’un plot
ant´erieur).

```{r}
op=par(mfrow=c(2,1),mar=c(3.5,3.5,2,1),mgp=c(2,.5,0),
oma=c(0,0,0,0),cex.main=.8,cex.axis=.8,cex=.8,cex.lab=.8)
plot(as.vector(temps),resi,type="l",xlab="ann´ee",ylab="r´esidu")
abline(h=0)
zero = rep(0, length(s))
segments(temps[s], zero, temps[s], resi[s], lty=3,lwd=1 )
y.gra=0.9*par()$usr[3]
text(temps[1],y.gra,labels="obs.",cex=.8)
text(temps[s],rep(y.gra,length(s)),labels=s,cex=.8)
n =length(resi)
plot(resi[-n],resi[-1],xlab="r´esidu en t-1",asp=1,
ylab="r´esidu en t")
par(op)

```
On fait un ACF et un PACF pour déterminer l'ordre des processus 

```{r}
acf(resi)
pacf(resi)
```
On regarde où l'ACF s'annule : AR(3)
On regarde où le PACF s'annule : MA(3)
Lequel choisir?
On compare par rapport à un critère
On choisit le critère AIC

Fonction Arima(p,d,q)
ici MA(3)
```{r}
ma3=arima(LakeHuron,order=c(0,0,3),xreg=temps,method="ML")
ma3
BIC(ma3)

```
Ici, AIC = 215.37

On regarder le critère de l'AR(2)
```{r}
ar2=arima(LakeHuron,order=c(2,0,0),xreg=temps,method="ML")
ar2
BIC(ar2)
```
AIC = 212.4 
Ici on voit que les 2 AIC sont du même ordre de grandeur , mais AR(2) est quand meme plus petit que AR(1)
Et que le BIC confirme aussi que AR(2) est le meilleur modèle 

On regarde les résidus 
```{r}
plot(ma3$residuals)
plot(ar2$residuals)

```
Test de Durbin Watson
```{r}
dwtest(ar2)
```


# Etude des données champagne
Importation données
```{r}
champagne <- read.table("data/champagne.txt")
t <- 1:105
champagne <- cbind(t, champagne )
plot(champagne, type = "l")
rho <- acf(champagne$V1, lag = 25)
```

Pour les dates: transformation des dates 
library(lubridate)
ymd() -> transforme une chaine de caractere annee mois jour 
ymd_hms() -> transforme une chaine de caractere annee mois jour heures minutes secondes 
```{r}
is.ts(champagne)
champa = champagne/1000; # en milliers de bouteilles
ytr=cbind(champa,log(champa))
colnames(ytr)=c("champagne","log(champagne)")
ytr.ts = ts(ytr, frequency=12, start=c(2001,1))
plot.ts(ytr.ts,xlab="temps")

```
```{r}
temps = time(ytr.ts)
reglin = lm(ytr.ts~temps)
resi = residuals(reglin)
v12=c(var(ytr.ts),var(resi))
v12
plot(reglin)

```





BUT : RESIDUS FINAUX  = BRUITS BLANCS
Sinon, cela veut dire qu'il y a qq chose qu'on a oublié d'enlever 
```{r}
residus <- mod_champ2$residuals
acf(residus)
pacf(residus)
```


On regarde où l'ACF s'annule : AR(1)
On regarde où le PACF s'annule : MA(1)
Lequel choisir?
On compare par rapport à un critère
On choisit le critère AIC

Fonction Arima(p,d,q)
```{r}
ma1=arima(,order=c(0,0,1),xreg=temps,method="ML")
ma1
```

AIC = 237,17
